臺灣臺南地方法院民事判決　　　　　　　99年度重訴字第56號
原　　　告　楊輝山
　　　　　　蔡雅惠
上二人共同
訴訟代理人　蘇建榮　律師
複　代理人　侯碧龍
被　　　告　楊萬順
法定代理人　楊宏彬
被　　　告　王丙寅
　　　　　　楊丁福
　　　　　　楊來福
　　　　　　楊竣揚
兼　上一人
訴訟代理人　楊啟洲
被　　　告　楊光雄
上列當事人間請求分割共有物事件，本院於民國100年3月28日言
詞辯論終結，判決如下：
    主      文
兩造共有坐落臺南市○○區○○段一二二七地號土地、同段一二
八七地號土地及同段一二八八地號土地應合併分割如附圖一所示
，其中編號Ａ部分面積六百八十五點四平方公尺分歸原告楊輝山
取得，編號Ｂ部分面積八十五點九平方公尺分歸原告蔡雅惠取得
，編號Ｃ部分面積一百二十九點八平方公尺分歸被告王丙寅取得
，編號Ｄ部分面積六十點七平方公尺分歸被告楊萬順取得，編號
Ｅ部分面積六十六點八平方公尺分歸被告楊竣揚、楊啟洲按其應
有部分比例保持共有，編號Ｆ部分面積一百六十三點四平方公尺
分歸被告楊光雄取得，編號Ｇ部分面積一百八十五點五平方公尺
分歸被告楊丁福取得，編號Ｈ部分面積一百八十五點五平方公尺
分歸被告楊來福取得，編號Ｉ部分面積一百五十二平方公尺分歸
原告楊輝山、原告蔡雅惠、被告王丙寅、被告楊萬順、被告楊光
雄、被告楊丁福、被告楊來福按如附表二所示之應有部分比例保
持共有。
訴訟費用由兩造依如附表三所示之應有部分比例負擔。
    事實及理由
壹、程序事項：
一、本件被告楊萬順業經本院以99年度監宣字第55號裁定受監護
    之宣告，並依民法第1110條及第1111條第1項規定，由其子
    即楊宏彬擔任監護人，有該裁定附卷足稽，合先敘明。
二、本件被告楊萬順、王丙寅、楊丁福、楊來福、楊光雄受合法
    通知，無正當理由未於最後言詞辯論期日到場，核均無民事
    訴訟法第386條所列各款情形，爰依原告之聲請，由其一造
    辯論而為判決。
貳、實體部分：
一、原告起訴主張：
  (一)兩造為臺南市○○區○○段1227地號、1287地號、1288地號
    3筆土地（下稱系爭土地）之所有權人，應有部分如附表一
    所示。而系爭土地並無因物之使用目的不能分割或依契約有
    不分割期限之情形，爰依民法第823條及824條規定，請求合
    併分割兩造共有之系爭土地，並請求合併分割如臺南市歸仁
    地政事務所複丈日期民國100年2月21日複丈成果圖（下稱附
    圖一）所示，其中編號A部分土地面積分歸原告楊輝山取得
    ，及編號B部分土地面積分歸原告蔡雅惠取得，另編號I部分
    土地分割預留道路使用，由原告與被告王丙寅、楊萬順、楊
    光雄、楊丁福、楊來福按土地面積持分比例維持共有，各該
    共有人並應協同辦理指定各該共有人分得土地之指定建築線
    ，以利分得土地之建築使用。
  (二)並聲明求為判決：如主文第1項所示。
二、被告楊竣揚、楊啟洲則以：勘驗現場草圖K部分為楊茂盛、
    楊劉玉蘭所有、J部分為被告楊萬順所有。同意分割，以不
    拆祖厝為原則，同意原告的方案，因為被告楊竣揚、楊啟洲
    只要有路就可以了。
三、被告王丙寅、楊丁福、楊來福、楊光雄雖未於言詞辯論期日
    到場，惟曾於99年7月29日具狀表示：同意合併分割。
四、被告楊萬順雖未於最後言詞辯論期日到場，惟曾於本院99年
    10月7日言詞辯論期日表示：同意分割，但是希望分得的土
    地在1227地號土地上，而且要有路給予被告楊萬順對外通行
    ，希望將被告楊萬順的土地劃在原告方案六米道路I部分之
    北側，因為相鄰之1226地號土地上尚有被告楊萬順的房屋，
    希望將來土地可以合併利用。被告楊萬順現在的房子即現場
    草圖編號J 部分同意拆除。
五、得心證之理由：
  (一)按各共有人，得隨時請求分割共有物。但因物之使用目的不
    能分割或契約訂有不分割之期限者，不在此限，民法第823
    條第1項定有明文。故共有物依其使用目的並非不能分割，
    而又未有不分割之期約者，各共有人自得隨時請求分割（最
    高法院19年上字第1853號判例可參）。本件原告主張系爭土
    地為兩造共有，原告、被告就系爭土地之應有部分分別如附
    表一所示，兩造就系爭土地並無不分割之約定，而依系爭土
    地之使用目的，亦無不能分割之情事，且亦無任何不能分割
    之法令禁止其分割，業據原告提出土地登記第二類謄本及地
    籍圖謄本各1份為證（本院99年度司南調字第29號卷第7-14
    頁），並有臺南市歸仁地政事務所99年8月23日所測量字第
    0990007353號函在卷可佐（本院卷第58-60頁），則原告訴
    請裁判分割，自應准許。
  (二)系爭土地應採取如何之分割方案分割？茲分述如下：
    1.按法院裁判分割共有物，除應斟酌各共有人之利害關係及
      共有物之性質外，尚應斟酌共有物之價格、經濟效用以及
      全體共有人之利益等公平決之（最高法院81年度臺上字第
      31號判決足參）。另裁判分割共有物，屬形成判決，法院
      定共有物之分割方法，固應斟酌當事人之聲明、共有物之
      性質、經濟效用及全體共有人之利益等，而本其自由裁量
      權為公平合理之分配，但並不受當事人聲明、主張或分管
      約定之拘束（最高法院93年度台上字第1797號判決要旨參
      照）。是不論本件有無分管契約之存在，或分管面積有無
      差異，均不能拘束法院就現共有人間依其應有部分所為分
      割判決，合先敘明。
    2.查系爭土地為兩造私有，應有部分如附表一所示，地目分
      別為：1227地號土地「旱」、1287地號土地「建」、1288
      地號土地「旱」，非供公眾使用，此觀之原告提出之地籍
      圖謄本、土地登記謄本至明。又系爭1227地號土地上有原
      告楊輝山稱為被告楊啟洲、楊竣揚所有之有人居住三合院
      ，門牌號碼為臺南市○○區○○路318巷2號【即臺南市歸
      仁地政事務所複丈日期99年7月23日複丈成果圖（下稱附
      圖二）中編號K1、K2部分】，上開三合院南方另有無人居
      住平房，無門牌，連接上開三合院（附圖二編號J部分）
      ，該土地上另有原告楊輝山所有廢棄磚造平房（附圖二編
      號I部分），該土地西南處為磚造廢棄廁所（附圖二編號H
      部分），東南處有原告楊輝山所有磚造廢棄豬舍（附圖二
      編號G部分）；系爭1287地號土地上西側有被告楊丁福所
      有磚造廢棄平房（附圖二編號F部分），被告楊丁福所有
      房屋南方為被告楊來福所有廢棄木造平房（附圖二編號E
      部分），該土地東側為被告楊丁福、楊來福共有磚造廢棄
      平房（附圖二編號D部分），該土地西南方及1288地號土
      地東北交界處為木造廢棄倉庫（附圖二編號C部分），該
      土地南方及1288地號土地東北交界處為無人磚造廢棄廁所
      （附圖二編號A部分），該土地東南處為訴外人郭進旺（
      已）所有磚造廢棄平房（附圖二編號B部分），其餘均
      為空地、雜草或香蕉樹、龍眼樹、芒果樹，其中龍眼、香
      蕉樹為原告楊輝山所有，蓮霧及芒果樹為被告楊來福所有
      ，原告楊輝山及被告楊丁福、楊來福就系爭土地上所有之
      地上物均同意拆除，此業據本院勘驗現場及囑託臺南市歸
      仁地政事務所測量屬實，並有勘驗筆錄、現場草圖、現場
      照片及附圖二各1份在卷可按（見本院卷第16-35頁、第
      51-53頁）。原告及被告等所有共有人就系爭土地均同意
      合併分割，且同意拆除系爭土地上廢棄地上物及果樹等作
      物，而原告提出之分割方案如附圖一所示（見本院卷第12
      9-131頁），除被告楊萬順外，其餘被告均不爭執。
    3.而被告楊萬順雖提出手繪分割方案（見本院卷第108頁）
      ，並表示希望分得的土地坐落在1227地號土地上，而且要
      留路以供對外通行，希望將被告楊萬順的土地劃在原告方
      案六米道路編號I部分之北側，因1226地號土地上尚有被
      告楊萬順的房屋，希望將來土地可以合併利用等語。惟審
      之被告楊萬順提出之手繪分割方案所示編號D部分為共有
      道路，編號H部分亦為共有巷道，分割後之土地形狀較原
      告提出之分割方案零碎，分割後維持共有之土地尚有2筆，
      與消滅共有狀態、使所有權單一化之分割目的有違。況且
      ，編號D部分土地上有被告楊啟洲之堂哥楊茂盛與母親楊
      劉玉蘭共有之磚造平房（見本院卷第41頁），則被告楊萬
      順之主張將使該磚造平房面臨拆除，且造成土地與建物所
      有權人各異，致編號D部分土地價值低落，且該土地共有
      人日後使用土地有極大不便，對該土地之共有人實屬不利
      ，且易肇生日後爭端；甚且，依此分割方法，被告楊萬順
      取得之編號D1部分土地與被告楊竣揚、楊啟洲取得之編號
      D2部分土地，非通行編號D部分土地，無法與公路取得適
      宜之聯絡，顯將被告所造成系爭土地使用之不利益歸由編
      號D部分土地共有人負擔。如此對於兩造之公平與無礙土
      地利用之考量上均屬不妥，亦失均衡，難謂妥適。再者，
      被告楊萬順所提出之分割方案，迄至本件詞辯論終結均未
      補正明確分割分配方法以供本院斟酌，本院無從認定各共
      有人分割後取得之土地位置、面積及共有狀態，是以，被
      告楊萬順提出之分割方法，難認妥適。
    4.本院審酌原告提出如附圖一所示之分割方案，除符合兩造
      應有部分比例外，兩造分得土地之形狀均方正完整，且原
      告蔡雅惠與被告王丙寅、楊萬順、楊光雄、楊丁福、楊來
      福所取得如圖所示之編號B、C、D、F、G、H部分土地均臨
      留供道路使用之編號I部分土地，並由渠等依附表二所示
      應有部分比例保持共有，而編號I部分土地毗鄰8米計劃道
      路即1225地號土地及1289地號土地（見附圖二所示），可
      對外通行，有利於兩造規劃且利於土地整體開發使用。至
      原告楊輝山所取得如圖所示之編號A部分雖未臨道路，惟
      其與原告蔡雅惠為夫妻關係，且附圖一所示分割方案為原
      告共同主張，且原告主張將其分別取得之編號A、B位置併
      排相臨，原告楊輝山取得編號A部分之土地得藉原告蔡雅
      惠取得之編號B部分對外通行，且原告2人取得之土地甚為
      方正，有利原告規劃及土地整體開發利用，本院自應尊重
      其意願。另該方案所示編號E部分土地分由被告楊竣揚、
      楊啟洲取得，該土地上雖有被告楊啟洲之堂哥楊茂盛與楊
      啟洲之母親楊劉玉蘭共有之磚造平房即三合院，然該土地
      與建物之所有權人縱各異，惟渠等具親屬關係，亦不違被
      告楊竣揚、楊啟洲保留該建物即三合院之主張，並無衍生
      日後民事糾紛之虞；且被告楊竣揚、楊啟洲分割取得之編
      號E部分土地北鄰8米計劃道路即1163-1地號土地及1164-1
      地號土地（見附圖二所示），可對外通行，亦有利於該土
      地與建物之使用。從而，本院考量兩造應有部分比例、面
      積、系爭土地上建物之歸屬、地上物拆除之意願，及兩造
      分割後所得土地形狀、對外適宜之聯絡，及土地價值損益
      情形，並維持系爭土地分割後兩造就土地所有權能之完整
      性併有效利用土地之經濟價值，與公平經濟原則，認系爭
      土地之分割方法應採如附圖一所示分割方案之分割方法，
      不但可發揮土地之經濟效用，亦兼顧共有人之利益及系爭
      土地日後之規劃利用，應為可採，爰訂分割方案如附圖一
      所示。
六、綜上所述，原告本於共有物分割請求權，請求合併分割系爭
    土地，為有理由，應予准許，爰判決如主文第1項所示。
七、本件事證已臻明確，兩造所為之其餘主張，陳述並所提之證
    據，經審酌後，認均對本件判決結果無影響，爰不逐一論述
    ，附此敘明。
八、復按，因共有物分割、經界或其他性質上類似之事件涉訟，
    由敗訴當事人負擔訴訟費用顯失公平者，法院得酌量情形，
    命勝訴之當事人負擔其一部，民事訴訟法第80條之1定有明
    文。本院審酌本件乃因共有物分割涉訟，分割結果對於兩造
    均屬有利，由敗訴當事人負擔訴訟費用顯失公平，認本件訴
    訟費用應由兩造按其應有部分之比例分擔，較為公允，爰諭
    知如主文第2項所示。
九、據上論結，本件原告之訴為有理由，依民事訴訟法第78條、
    第80條之1，判決如主文。
中    華    民    國    100  年    4    月     11    日
                  民事第二庭  法  官  高俊珊
以上正本係照原本作成。
如不服本判決，應於判決送達後20日內，向本院提出上訴狀並表
明上訴理由，如於本判決宣示後送達前提起上訴者，應於判決送
達後20日內補提上訴理由書（須附繕本）。
如委任律師提起上訴者，應一併繳納上訴審裁判費。
中    華    民    國   100    年    4     月    21    日
                              書記官  蔡雅惠